---
title: "Ej181"
author: "Sergio Vargas"
date: "5/2/2021"
output: pdf_document
header-includes:
   - \usepackage{enumitem}
---



```{r setup, include=FALSE, echo=FALSE, message=FALSE, warning=FALSE}
library(readxl)
library(tseries)
library(cowplot)
#library(car)
library(tinytex)
library(ggplot2)
library(tidyverse)
library(lubridate)
library(reshape2)
library(gridExtra)

```

## Problema 3

Contraste un modelo trivial de la determinación del salario con los datos:

a) Obtenga una serie del PIB $Y_t$ de la economía.

b) Obtenga una serie del capital $K_t$ de la economía (Indice de Volumen físico acumulado).

c) Obtenga una serie del empleo $L_t$ de la economía.

d) Cree una serie de la productividad $A_t$ de la economía a partir de asumir una función de producción $Y_t=A_tF(K,L)$, con $F(K,L)=K^{.3}L^{.7}$.

e) Cree una serie contrafactual del salario que se debió de haber observado si el salario fuera el ingreso marginal del trabajo $A_tF_L(K_t,L_t)$.

f) Compare el salario observado con el salario contrafactual a la luz de los hechos estilizados y las teorías descritas en clase.

```{r echo=FALSE, message=FALSE, warning=FALSE}
rm(list = ls())

series_data <- read_excel("C:/Users/sergi/Documents/R/serie_productividad.xlsx")


Fecha <- seq(as.Date("2007/01/01"), as.Date("2020/12/30"), by = "quarter")
Fecha2 <- Fecha[2:56]

h1 <- data.frame(cbind(Fecha, series_data$PIB/1000))
                       #, series_3$dG, series_3$dI, series_3$dXN, series_3$dY))

h2 <- data.frame(cbind(Fecha, series_data$`Población ocupada`/1000))

h3 <- data.frame(cbind(Fecha, series_data$`Indice de volumen físico`))

h7 <- data.frame(cbind(Fecha, series_data$`Salario Doll`))

h9 <- data.frame(cbind(Fecha, series_data$Desocupación))


names(h1) = c("Periodo", "PIB")
              #, "Gasto", "Inversión", "Exportaciones netas", "Producto")

names(h2) = c("Periodo", "Poblacion Ocupada")
names(h3) = c("Periodo", "Volumen Fisico")
names(h7) = c("Periodo", "Salario Obs")
names(h9) = c("Periodo", "Desocupación")


h1$Periodo <- seq(as.Date("2007/1/1"), as.Date("2020/12/30"), by = "quarter")
h2$Periodo <- seq(as.Date("2007/1/1"), as.Date("2020/12/30"), by = "quarter")
h3$Periodo <- seq(as.Date("2007/1/1"), as.Date("2020/12/30"), by = "quarter")
h7$Periodo <- seq(as.Date("2007/1/1"), as.Date("2020/12/30"), by = "quarter")
h9$Periodo <- seq(as.Date("2007/1/1"), as.Date("2020/12/30"), by = "quarter")

```

```{r echo=FALSE, message=FALSE, warning=FALSE}
h1 <- melt(h1, id.vars= "Periodo")
h2 <- melt(h2, id.vars= "Periodo")
h3 <- melt(h3, id.vars= "Periodo")
h7 <- melt(h7, id.vars= "Periodo")
h9 <- melt(h9, id.vars= "Periodo")

```


```{r echo=FALSE, message=FALSE, warning=FALSE}

graph1 <- ggplot(h1, aes(x=Periodo, y=value, group=variable, color = variable , shape = variable)) +
  geom_line(aes(linetype=variable))+
  geom_point()+
  theme_classic()+
  xlab("")+
  ylab("")+
  scale_color_brewer(palette = "Set1")+
  theme_bw()

graph2 <- ggplot(h2, aes(x=Periodo, y=value, group=variable, color = variable , shape = variable)) +
  geom_line(aes(linetype=variable))+
  geom_point()+
  theme_classic()+
  xlab("")+
  ylab("")+
  scale_color_brewer(palette = "Set2")+
  theme_bw()

graph3 <- ggplot(h3, aes(x=Periodo, y=value, group=variable, color = variable , shape = variable)) +
  geom_line(aes(linetype=variable))+
  geom_point()+
  theme_classic()+
  xlab("")+
  ylab("")+
  scale_color_brewer(palette = "Set3")+
  theme_bw()

graph7 <- ggplot(h7, aes(x=Periodo, y=value, group=variable, color = variable , shape = variable)) +
  geom_line(aes(linetype=variable))+
  geom_point()+
  theme_classic()+
  xlab("")+
  ylab("")+
  scale_color_brewer(palette = "Set3")+
  theme_bw()

#graph9 <- ggplot(h9, aes(x=Periodo, y=value, group=variable, color = variable , shape = variable)) +
 # geom_line(aes(linetype=variable))+
  #geom_point()+
  #theme_classic()+
  #xlab("")+
  #ylab("")+
  #scale_color_brewer(palette = "Set2")+
  #theme_bw()


```

### Solución

### Inciso a) 


Se tomó la serie desestacionalizada del producto interno bruto a precios de mercado (Millones de pesos a precios de 2013) del Banco de información económica del INEGI. 
A continuación se muestra una gráfica con los datos del periodo 2007-2020.
En la gráfica podemos observar la tendencia positiva del PIB asi como las caidas en este debido a las crisis de 2008 y 2020.

```{r graf1, echo=FALSE, fig.cap="Producto Interno Bruto en miles de millones de pesos (Precios 2013)", fig.pos="H", message=FALSE, warning=FALSE, lable="graf1"}

graph1

```

\newgape





